福建高等法院金門分院刑事判決　　　　 95年度選上訴字第1號
上　訴　人　福建金門地方法院檢察署檢察官
被　　　告　乙○○
上列上訴人因被告違反公職人員選舉罷免法案件，不服福建金門
地方法院95年度選訴字第4號，中華民國95年5月25日第一審判決
（起訴案號：福建金門地方法院檢察署94年度選偵字第13號），
提起上訴，本院判決如下：
    主  文
原判決撤銷。
乙○○對於有投票權之人，交付賄賂，而約其投票權為一定之行
使，處有期徒刑肆月，如易科罰金，以銀元參佰元（即新臺幣玖
佰元）折算壹日，褫奪公權貳年。緩刑參年。
    事  實
一、乙○○係國立金門技術學院（以下稱金門技術學院）在學學
    生，明知對於有投票權之人，不得行求或交付賄賂，而約使
    投票權人為一定投票權之行使，乃為使福建省金門縣第四屆
    縣議員選舉候選人王再生能順利當選，竟基於對有投票權之
    人，行求、交付賄賂，而約其投票權為一定行使之同一犯意
    ，先於民國（下同）94年11月中旬，在金門技術學院校園內
    ，向該學院之同學吳蕙君、鄭詩瑜二人（由檢察官另行偵辦
    ），表示：如願於同年12月3 日選舉時投票支持候選人王再
    生，則將給予一票新臺幣（下同）五千元之代價等語，吳蕙
    君、鄭詩瑜均當場允諾而達成期約。乙○○另於雅虎奇摩網
    站即時通線上軟體，持續以「12月3日5千要不要？」等語向
    其同學陳冠宏表示欲賄選之意，經陳冠宏答以：「議員嗎？
    」，乙○○稱：「是」後，陳冠宏雖回傳「好」之允諾訊息
    ，但因其真意係為檢舉犯罪而蒐證，故並未達成期約賄選。
    嗣於94年11月30日下午4 時30分許，在該學院教學大樓中庭
    ，乙○○各交付五千元之現金予吳蕙君、鄭詩瑜二人，而約
    使其等有投票權之人，於94年12月3 日福建省金門縣第四屆
    縣議員選舉行使投票權時，為投票予王再生之一定行使。乙
    ○○另於投票日後之同年12月5 日上午某時，在金寧鄉○○
    ○路陳冠宏租屋處，由陳冠宏虛予收受其所交付之五千元現
    金。嗣經檢察官接受檢舉後指揮法務部調查局福建省調查處
    循線查獲，並扣得吳蕙君、鄭詩瑜二人花用所餘之賄款各四
    千元，共計八千元。
二、案經福建金門地方法院檢察署檢察官自動檢舉偵查起訴。
    理  由
一、被告乙○○確有於前揭時、地各交付5 千元賄款予吳蕙君、
    鄭詩瑜二人，另向陳冠宏表示欲給予5 千元，而約使其等於
    94年12月3 日金門縣第四屆縣議員選舉時，為投票予王再生
    之選舉權一定行使等情，迭據被告於偵查、原審及本院審理
    時坦承不諱（見選他卷第62至70頁，原審卷第13、37頁，本
    院卷第35至37頁、第54頁），核與證人吳蕙君、鄭詩瑜於偵
    查中證稱：乙○○要求伊等在投票時支持10號議員候選人王
    再生，並於94年11月30日下午4、5點左右，在金門技術學院
    教學大樓中庭各交付5 千元，伊等於收了錢之後，當場也答
    應要將票投給王再生等語相符（見選他卷第29、30、44、45
    頁），證人陳冠宏（即A2）於偵查中亦證稱：94年11月中旬
    ，乙○○問伊是否願意接受賄選，如果願投票予候選人王再
    生，將給付賄選金5 千元，伊有口頭答應，但實際上伊沒有
    要投給他，伊是為了要檢舉才答應的，伊於94年12月5 日收
    到5 千元等語相符（同上卷第2、3頁）；此外並有扣案之吳
    蕙君、鄭詩瑜花用剩餘之賄款8千元（各4千元），陳冠宏提
    出之賄款5 千元（未扣案）及被告書寫之賄選名單影本一紙
    （同上卷第24頁）可佐，被告之自白核與事實相符，自堪信
    為真實，應依法論科。
二、新舊法比較：
  (一)公職人員選舉罷免法
    按行為後法律有變更者，適用裁判時之法律，但裁判前之法
    律有利於行為人者，適用最有利於行為人之法律，刑法第2
    條第1 項定有明文。查被告行為後，公職人員選舉罷免法於
    94年11月30日修正公布，並自同年12月2 日生效，其中第90
    條之1第1項規定之法定刑，由「五年以下有期徒刑，得併科
    新臺幣40萬元以上400 萬元以下罰金」，修正為「三年以上
    十年以下有期徒刑，得併科新臺幣100 萬元以上1000萬元以
    下罰金」，茲比較新舊法之結果，以修正前之舊法較有利於
    被告，依刑法第2條第1項但書之規定，自應適用94年11月30
    日修正公布前之公職人員選舉罷免法第90條之1第1項之規定
    論科。
  (二)刑法
    被告行為後，刑法業於94年2月2日修正公布，95年7月1日起
    施行。按「行為後法律有變更者，適用行為時之法律，但行
    為後之法律有利於行為人者，適用最有利於行為人之法律」
    ，修正後刑法第2條第1項定有明文。此條規定係規範行為後
    法律變更所生新舊法比較適用之準據法，本身尚無新舊法比
    較之問題，於新法施行後，應一律適用新法第2條第1項之規
    定，為「從舊從輕」之比較，先予敘明，再按本次法律變更
    ，比較時應就罪刑有關之共犯、未遂犯、想像競合犯、牽連
    犯、連續犯、結合犯，以及累犯加重、自首減輕暨其他法定
    加減原因（如身分加減）與加減例等一切情形，綜其全部罪
    刑之結果而為比較（最高法院95年5月23日95年度第8次刑事
    庭會議決議參照）。茲分述如下：
  被告行為時之刑法第41條第1 項前段規定：「犯最重本刑為
    五年以下有期徒刑以下之刑之罪，而受六個月以下有期徒刑
    或拘役之宣告，因身體、教育、職業、家庭之關係或其他正
    當事由，執行顯有困難者，得以1元以上3元以下折算1 日，
    易科罰金」。而該折算標準，修正前罰金罰鍰提高標準條例
    第2條前段（已於95年5月17日修正公布，並自同年7月1日起
    刪除）規定，就其原定數額提高為一百倍折算1 日，則本件
    被告行為時之易科罰金折算標準，應以銀元300 元即新臺幣
    900 元折算1日。惟95年7月1日修正施行之刑法第41條第1項
    前段則規定：「犯最重本刑為五年以下有期徒刑以下之刑之
    罪，而受6 個月以下有期徒刑或拘役之宣告者，得以新臺幣
    1,000元、2,000元或3,000元折算1日，易科罰金」，經比較
    修正前、後易科罰金之折算標準，自以修正前之規定較有利
    於被告（以新臺幣900元折算1日）。依前揭說明，應依刑法
    第2條第1項，適用修正前刑法第41條第1 項前段規定，諭知
    易科罰金之折算標準。
  刑法第37條第2 項有關宣告褫奪公權部分，亦於94年1月7日
    修正公布，並自95年7月1日施行，經比較修正前、後之規定
    ，雖以修正後之規定較有利於被告，本應依刑法第2條第1項
    規定，適用修正後之刑法第37條第2 項規定，但因被告本案
    褫奪公權之宣告適用刑法第37條第2 項，僅係適用宣告之期
    間，並非在於宣告之基礎，此部分新舊法並無二致，自不生
    比較適用之問題，爰依法律適用之原則適用修正後刑法第37
    條第2項之規定。
  有關緩刑規定，亦於94年1月7日修正公布，並自95年7月1日
    施行，自應適用新法第74之規定。
三、按公職人員選舉罷免法第90條之1第1項之投票行賄罪，以對
    於有投票權之人，行求、期約或交付賄賂或其他不正利益，
    而約其不行使投票權或為一定之行使者為構成要件。其行求
    、期約、交付行為，係屬階段行為，其行求賄選階段，屬行
　　賄者單方意思表示行為，不以相對人允諾為必要；而交付賄
  　選階段，除行賄者有實施交付賄賂行為外，因對收受賄賂者
    ，刑法第143 條有投票受賄罪之處罰規定，二者乃必要共犯
    中之對向犯，以二個以上之行為者，彼此相互對立之意思經
　　合致而成立犯罪，雖不以收受者確已承諾，或進而為一定投
  　票權之行使為必要，仍須於行賄人交付賄賂或其他不正利益
    時，受交付之相對人對其交付之目的已然認識而予收受，其
　　交付賄賂或其他不正利益之犯行始克成立，行賄者方得論以
　  交付賄賂罪（最高法院94年台上字第3819號判決參照）。又
    公職人員選舉罷免法第91條之1第1項之「交付」賄賂行為，
　　係刑法第143 條「收受」賄賂行為之相對應行為，必該有投
  　票權之人，有收賄之意思並有收受之行為時，行賄者始成立
    交付賄賂罪。如有投票權之人，意在檢舉對方犯罪，因而配
    合有偵查權之公務員蒐證，虛予收受，以求人贓俱獲，該檢
    舉人既無收受賄賂之意思，則行為人即無從成立交付賄賂罪
    ，僅係犯對有投票權人行求賄賂罪（最高法院92年台上字第
　　2008號判決參照）。且按行求、期約或收受賄賂罪所侵害之
  　法益為國家公務執行之公正，雖同時向數人為之，其所侵害
    之法益仍屬一個，祇成立單純一罪（最高法院69年台上字第
    1414號判例參照）。而學理上所稱之集合犯、接續犯，與修
    正前刑法第56條所定連續犯之區別，在於集合犯係一種構成
    要件類型，亦即立法者針對特定刑罰規範之構成要件，已預
    設其本身係持續實行之複次行為，具備反覆、延續之行為特
    徵，將之總括或擬制成一個構成要件之「集合犯」行為；此
    種犯罪，以反覆實行為典型、常態之行為方式，具侵害法益
    之同一性，因刑法評價上為構成要件之行為單數，因而僅包
    括的成立一罪。其與接續犯之不同，在於接續犯所適用之構
    成要件行為文義本身並不具反覆實行之特質，非屬立法規範
    所定之構成要件類型，於時間及空間之緊密關聯性上，亦較
    之集合犯為嚴格。是除集合犯外，每一種構成要件行為皆得
    以接續犯方式為之，因此集合犯亦有喻之為「法定接續犯」
    者。此與連續犯係指行為人在主觀上基於一個概括之犯意，
    而反覆實行客觀上可以獨立成罪之同一罪名之行為者，均尚
    屬有間。公職人員選舉罷免法第91條之1第1項所定之對有投
    票權人交付賄賂或不正利益罪之賄選行為，乃行為人基於足
    以讓候選人當選票數之賄選目的，反覆向多數人交付賄賂或
    其他不正利益，約定不行使投票權或為一定行使；是對有投
    票權人交付賄賂或其他不正利益之犯行，於構成要件類型上
    ，本質上已具備反覆、延續之行為特徵，其持續多次對有投
    票權人交付賄賂或其他不正利益即為此類犯罪之典型或常態
    ，於刑法評價上自應僅成立集合犯一罪（最高法院96年台上
    字第1133、1494號判決參照）。
四、故核被告乙○○所為，係犯修正前公職人員選舉罷免法第90
    條之1第1項之交付賄賂罪。其中就交付賄賂予吳蕙君、鄭詩
    瑜部分，其行求、期約之階段行為，應為交付之高度行為所
    吸收；另被告雖交付賄賂予陳冠宏，但因陳冠宏意在檢舉對
    方犯罪，實係虛予收受，故其既無收受賄賂之意思，則被告
    即無從成立交付賄賂罪，而僅止於單方行求之階段，起訴書
    認屬交付賄賂罪，尚有未洽。被告持續多次行求及交付賄賂
    之行為，係為達足以讓候選人當選票數之單一賄選目的，且
    係侵害同一國家執行公務公正之法益，於刑法評價上自應論
    以集合犯一罪，起訴書認被告係基於概括犯意之連續犯，容
    有誤會，然係同一基本社會事實，本院自得予以審理。又被
    告於偵查中自白犯行，應依公職人員選舉罷免法第90條之1
    第5 項之規定，減輕其刑。被告行求賄賂陳冠宏部分，與前
    揭交付賄賂部份具有實質上一罪之集合犯關係，公訴人於原
    審雖當庭表示就此一部撤回（見原審卷37頁），但不生撤回
    之效力，附此敘明。
五、原審據以論罪科刑，固非無見。惟查：(一)被告行求賄賂陳冠
    宏之情節，業據被告自承綦詳，且有陳冠宏（即A2）之指述
    、其自行提出之賄款5 千元及被告書寫之賄選名單影本一紙
    在卷可稽，原判決認此部份僅有被告之自白而不另為無罪之
    諭知，尚有未妥。(二)公職人員選舉罷免法第90條之1第3項固
    規定預備或用以行求期約或交付之賄賂，不問屬於犯人與否
    ，沒收之。但如其賄賂已交付與有投票權之人收受，因收受
    者係犯刑法第143條第1項之投票受賄罪，其所收受之賄賂應
    依同法條第2 項之規定沒收之，如全部或一部不能沒收時，
    追徵其價額。故犯投票行賄罪者，其已交付之賄賂自應依刑
    法第143條第2項之規定於其對向共犯所犯投票受賄罪之從刑
    宣告追徵、沒收，不得再依上開規定沒收，有最高法院95年
    度台上字第2407號判決意旨可參。原判決對扣案之賄款共8
    千元，援引公職人員選舉罷免法第90條之1第3項規定宣告沒
    收，即有未洽。檢察官以被告與甲○○或與出資共犯間乃共
    同正犯，且原判決諭知緩刑不當為由，提起上訴，雖無理由
    （詳後述），惟原判決既有上開可議，自應由本院將原判決
    撤銷改判。爰審酌選舉乃民主政治重要精神，其攸關一國政
    治良窳甚鉅，而賄選為敗壞選風之主要根源，被告輕忽法紀
    ，行賄有選舉權人，其所為妨害選舉之公正至鉅，然審酌其
    犯罪之動機、目的、智識程度、素行尚佳及犯後尚知坦承犯
    行，知所悔悟等一切情狀，量處如主文所示之刑，並諭知易
    科罰金之折算標準。並依公職人員選舉罷免法第98條第3 項
    及刑法第37條第2 項規定，宣告褫奪公權二年，已足資懲儆
    。至被告書寫之賄選名單一紙，並未扣案，為免執行之困難
    ，則不另諭知沒收。
六、按法院對於具備緩刑條件之刑事被告，認為以暫不執行刑罰
    為適當者，得宣告緩刑，為刑法第74條所明定，至於暫不執
    行刑罰之是否適當，則由法院就被告有無累犯之虞，及能否
    由於刑罰之宣告而策其自新等一切情形，依其自由裁量定之
    ，與犯罪情節是否可原，並無關係（最高法院29年上字第26
    號判例參照）。查本件被告前未曾受有期徒刑以上刑之宣告
　　，有本院被告前案紀錄表一紙在卷可按，其於偵查及審理時
  　已就行求及交付賄款之時、地等相關情節供承甚詳，核與吳
    蕙君、鄭詩瑜所述相符，足見被告確已有相當悔意，且被告
    係在學學生，因此刑事案件自必亦受有校規懲處，雖其就是
    否確有委託行賄之人，前後供述不一，然此與被告能否經由
    刑罰之宣告而策其自新，並無直接關聯，本院因認被告經此
    偵查審判程序，復經科刑教訓，當已知所警惕而無再犯之虞
    因認所宣告之刑以暫不執行為適當，爰併諭知緩刑三年（緩
    刑以裁判時法之情狀適用之），以啟自新，併觀後效。
七、檢察官上訴意旨略以：被告職業為學生，缺乏經濟收入，焉
    有理由甘冒風險主動為候選人買票；且被告於94年12月9 日
    羈押庭訊中坦承囑託買票者為其男友甲○○，雖事後改稱囑
    託買票者為王志豪及王建順，惟該二人均予否認，且被告之
    通聯紀錄顯示選舉期間被告與該二人從未聯繫，與甲○○反
    有相當密切之聯絡情形。依案重初供原則，足認被告與甲○
    ○就上揭犯行間有犯意聯絡及行為分擔，為共同正犯；縱囑
    託買票者非甲○○，亦必有出資共犯，不可能被告一人單獨
    賄選，且被告否認共犯之存在，顯然未見悔意，自不宜宣告
    緩刑等語提起上訴。惟查：被告除在原審羈押庭訊問時供稱
    甲○○提供賄款5 萬元外，於前後之警詢、偵查乃至審理時
    ，均未提及其賄選行為與甲○○有何關連，反係陳稱：伊於
    探詢同學、朋友間是否願意接受賄賂時，曾詢問其男友甲○
    ○的意思，他答稱其軍人身份，不想跟賄選扯上關係，且家
    人反對而予拒絕後，伊便不敢再提及此事，甲○○有叫伊不
    要牽扯此事，伊心想有錢拿為何不拿等語（見選他字卷第64
    、68頁）。而對於賄款之來源，被告亦供稱：伊男友甲○○
    有1、2萬現金由伊保管，伊與甲○○交往8 年之久，甲○○
    很少過問他託管款項之用途，甲○○有告訴伊有需要就拿，
    但因他反對賄選，所以伊以託管之錢代墊賄款根本不敢讓甲
    ○○知道（見同上卷第63、66頁）。證人甲○○於本院審理
    時亦證稱：伊與被告是交往9 年之男女朋友，因每個月需固
    定繳交會錢，伊是軍人，有時在軍中無法出來，會將提款卡
    交給被告，以便被告代繳會錢，一年約代繳3到4次。伊平均
    一個月有5 萬元薪水，伊不知道被告用伊的錢去買同學的票
    ，伊與被告在一起很久了，二人的錢沒有分得那麼清楚等語
    （見本院卷第30至33頁），足認被告所交付之賄選金額係由
    伊所保管甲○○之部分代墊無訛，而非甲○○所主動提供。
    而於法院羈押訊問時所為之供述，因面臨隨時遭受強制處分
    之決定，難免受有強大之心理壓力，且因其於偵查時所稱要
    求其行賄之人並無具體之姓名年籍資料，則其於上開訊問時
    被要求提供特定具體人名，在無辯護人之情形下，被告以賄
    款所有人誤為指示其行賄之人，衡情非無合理之可疑，且除
    其該次供述外，亦乏其他積極證據足資認定被告係與甲○○
    共謀行賄有選舉權人。綜上，難認甲○○與被告間有何犯意
    聯絡及行為分擔，而被告與甲○○間係交往多年之男女朋友
    ，二人間有密切之通聯紀錄往來本屬常理，亦不能以此認定
    被告與甲○○間涉有共同交付賄賂之情事。另就被告諭知緩
    刑部份，與其是否供出共犯之情並無關聯，業如上述，是檢
    察官以上揭事由提起上訴，並無理由，應予駁回。
據上論斷，應依刑事訴訟法第369條第1項前段、第364條、第299
條第1項前段，修正前公職人員選舉罷免法第90條之1第1項、第5
項、第98條第3項，刑法第11條、第2條第1項、修正前第41條第1
項前段、刑法第74條第1項第1款、第37條第2 項，廢止前罰金罰
鍰提高標準條例第2 條，現行法規所定貨幣單位折算新臺幣條例
第2條，判決如主文。
本案經檢察官羅松芳到庭執行職務
中　　華　　民　　國　九十六　年　　六　　月　二十六　日
    　　　　　　　　　刑事庭審判長法　官　蔡　清　遊
　　　　　　　　　　　　　　　    法　官　黃　玉　清
　　　　　 　 　　　　　　　　　　法　官　朱　光　仁
上開正本證明與原本無異。
如不服本判決，應於收受送達後十日內向本院提出上訴書狀，其
未敘述上訴之理由者並得於提起上訴後十日內向本院補提理由書
（均須按他造當事人之人數附繕本）。
                                  書記官　李  麗  鳳
中　　華　　民　　國　九十六　年　　七　　月　二十三　日
本案論罪科刑法條：
94年12月2日修正公布前公職人員選舉罷免法第90條第1項
對於有投票權之人，行求期約或交付賄賂或其他不正利益，而約
其不行使投票權或為一定之行使者，處5 年以下有期徒刑，得併
科新台幣40萬元以上4百萬元以下罰金
